【裁判字號】    97,訴,968
【裁判日期】    970731
【裁判案由】    清償債務
【裁判全文】
臺灣臺北地方法院民事判決               97年度訴字第968號
原      告  丁○○
            乙○○
上列二人
訴訟代理人  甲○○    住台北市○○路○段7巷8號4樓
原      告  壬○○戊○○之繼.
            蔡佳容戊○○之繼.
兼上列二人
訴訟代理人  己○○戊○○之繼.
原      告  丙○○    住台北縣汐止市○○街46號1樓
被      告  庚○○    住台北市○○路○段28號7樓
訴訟代理人  吳旭洲律師
            金盈鋒律師
            林譽恆律師
上列當事人間請求清償債務事件，本院於民國97年7月10日言詞
辯論終結，判決如下：
    主  文
原告之訴駁回
訴訟費用由原告負擔。
    事實及理由
一、原告起訴主張：原告丙○○等4人於民國70年間委託訴外人
    辛○○增建房舍，詎辛○○收取工料款新台幣（下同）56萬
    元後竟未增建，造成原告等之損失，其中原告戊○○已過世
    ，由其女己○○、壬○○、蔡佳容3人繼承債權，丁○○因
    向甲○○借款，其債權由甲○○承受，因當時風聞辛○○擬
    出賣座落於台北市○○區○○街37巷6之3號4樓之房屋脫產
    ，故原告等一方面向鈞院聲請假扣押裁定避免余君脫產，以
    保債權（鈞院97年度全字2467號），另一方面與訴外人即買
    受人癸○○（原告於97年3月26日訴狀稱蔡必欣）密切保持
    聯繫，央請訴外人癸○○不要將尾款付完，至少要扣56萬元
    ，以免遭到損失。訴外人癸○○、被告庚○○因假扣押提存
    56萬元，取得台北市○○區○○街37巷6之3號4樓之房地產
    權登記，再取提存56萬元，顯為不當得利，故爰依民法第
    179條及民法第242條債權人代位權行使權利，原告自得取回
    被告因假扣押提存之56萬元，為此提起本件訴訟。並聲明：
    判決被告因假扣押提存之56萬元應償還付給原告暨自鈞院民
    事裁定假扣押之日起至被告償還付款日止之法定利息。
二、被告則以：原告起訴請求被告給付56萬元暨其法定利息，無
    非以渠等於70年間委託訴外人辛○○增建房屋，惟辛○○收
    款後未予增建，致渠等受有56萬元之損失云云，然被告並非
    上述委託增建契約之當事人，亦非該契約之保證人，對原告
    等不負任何債務，原告等起訴似有誤會等語資為抗辯。並聲
    明：1.原告之訴駁回。2.願供擔保，請免宣告假執行。
三、不爭執之事項：
（一）原告丁○○、丙○○、乙○○，及壬○○等三人之被繼承
      人戊○○於70年間對辛○○聲請假扣押，經本院以70全字
      第2467號裁定准以10萬元為辛○○供擔保後得對辛○○之
      財產在56萬元之範圍內為假扣押，原告丁○○等人即以本
      院70年存字第4778號提存擔保金10萬元，有本院70年存字
      第4778號提存卷可稽。
（二）被告庚○○嗣以辛○○之債權人身分，依民法第242條之
      規定，提存56萬元，以自己名義代位提供擔保以撤銷假扣
      押，有本院78年存字第1036號提存卷可稽。
四、得心証之理由：原告主張因被告庚○○提存56萬元，取得台
    北市○○區○○街37巷6之3號4樓之房地產權登記，再取提
    存56萬元，顯為不當得利，依民法第179條及民法第242 條
    請求被告庚○○將系爭假扣押提存之56萬元償還付給原告等
    語，被告則以前揭情辭置辯。經查：
（一）按無法律上之原因而受利益，致他人受損害者，應返還其
      利益。民法第179條定有明文，是不當得利成立之要件有
      三：（1）受有利益；（2）致他人受有損害，（3）無法
      律上之原因；是不當得利之成立，以受利益與受損害之間
      有因果關係存在為必要。次按，債務人怠於行使其權利時
      ，債權人因保全債權，得以自己名義，行使其權利，民法
      第242條亦定有明文。所謂債務人怠於行使權利，係指有
      此權利可行使而不行使而言。次按假扣押者，乃債權人為
      保全金錢請求或得易為金錢請求之請求之強制執行，得聲
      請法院以裁定禁止債務人處分其財產之謂也，假扣押是以
      保全強制執行為目的，是債權人於假扣押後須提起本案訴
      訟，以確定債權人與債務人間之權利義務關係；而債權人
      因釋明假扣押之原因而供之擔保，係擔保債務人因假扣押
      所應受之損害，而債務人提供反擔保，則得免為或撤銷假
      扣押。
（二）查本件原告丁○○、丙○○、乙○○，及壬○○等三人之
      被繼承人戊○○於70年間對債務人辛○○聲請假扣押，經
      本院以70全字第2467號裁定准以10萬元為辛○○供擔保後
      得對辛○○之財產在56萬元之範圍內為假扣押，原告丁○○等人即以本院70年存字第4778號提存擔保金10萬元，被
      告庚○○嗣以辛○○之債權人身分，依民法第242條之規
      定，提存56萬元，以自己名義代位提供擔保以撤銷假扣押
      ，有本院70存字第4778號、78年存字第1036號提存卷可稽
      ，並為二造所不爭執，是被告庚○○係依本院70全字第24
      67號裁定提供反擔保金56萬元，系爭擔保金56萬元現仍提
      存於本院提存所，有本院70存字第4778號、78存字第1036
      號提存卷可稽，自難認被告庚○○受有利益；又原告主張
      其因委託辛○○增建房舍，辛○○收取工料款後未增建而
      受有損失，是其受有損失，乃因辛○○之行為，並非被告
      庚○○提供擔保金所致，是原告之損害與被告庚○○之行
      為亦無因果關係；又依上開說明，假扣押是以保全強制執
      行為目的，債權人於假扣押後須提起本案訴訟，以確定債
      權人與債務人間之權利義務關係，是原告得否對系爭假扣
      押反擔保金主張權利，應視其有無提出對辛○○之本案訴
      訟，獲得勝訴判決，原告逕請求被告庚○○償付系爭假扣
      押提存金，亦屬無據，依上開說明，原告所陳與不當得利
      之構成要件並不相符，是原告依民法第179條及第242條請
      求被告庚○○將系爭假扣押反擔保金56萬元及其利息償還
      付給原告，於法未合，不能准許。
五、綜上所述，原告之主張為無理由，從而，原告請求判決被告
    因假扣押提存之56萬元償還付給原告及自本院裁定假扣押之
    日起至被告償還付款日止之法定利息，為無理由，應予駁回
    。
六、訴訟費用之負擔；民事訴訟法第78條。
中    華    民    國    97    年    7     月    31    日
                  民事第二庭  法  官  吳淑惠
以上正本係照原本作成。
如對本判決上訴，須於判決送達後20日內向本院提出上訴狀
中    華    民    國    97    年    8     月    1     日
                              書記官  蔡凱如


司法院資訊處製作；財團法人民間司法改革基金會備份。
